【裁判字號】    96,訴,3776
【裁判日期】    970612
【裁判案由】    限制出境
【裁判全文】
臺北高等行政法院判決
                                     96年度訴字第03776號
                              .
原      告  甲○○
被      告  財政部
代  表  人  乙○○（部長）
訴訟代理人  丁○○
            丙○○
上列當事人間因限制出境事件，原告不服財政部中華民國96年10
月29日院臺訴字第0960093132號訴願決定，提起行政訴訟。本院
判決如下：
    主  文
原告之訴駁回。
訴訟費用由原告負擔。
    事  實
一、事實概要：
    原告係力新國際貿易行負責人，該商號於民國（下同）95年
    8 月15日至同年12月20日間向財政部基隆關稅局（下稱基隆
    關稅局）報運進口貨物16批，該局實施事後稽核結果，合計
    應補徵進口稅及營業稅計新臺幣（下同）1,190,204 元，於
    96年5 月11日以基普進補徵字第0960010542號至第00000000
    00號等函請該商號於文到翌日起14日內繳納，或於30日內申
    請復查，因該商號未於期限內繳納或申請復查而告確定，基
    隆關稅局乃依限制欠稅人或欠稅營利事業負責人出境實施辦
    法第2 條第1 項規定，報由被告以96年6 月26日台財海字第
    0961013822號函請內政部入出國及移民署（下稱移民署）限
    制原告出境( 下稱原處分) ，內政部據以96年6 月28日內授
    移出管岑字第0960956959號函禁止原告出國。原告不服，以
    其未曾收受上開基隆關稅局基普進補徵字第0960010542 號
    至第0000000000號等函，電詢該局承辦人卻拒絕給予郵局領
    取編號，無法領取上開處分，且郵局未將領取通知單黏貼於
    應受送達人處所，未寄存於送達地之自治或警察機關，未公
    示送達，故處分書未經合法送達，不生效力云云，提起訴願
    ，遭決定駁回，遂向本院提起行政訴訟。
二、兩造聲明：
  (一)原告聲明求為判決：
    1.訴願決定及原處分均撤銷。
    2.訴訟費用由被告負擔。
  (二)被告聲明求為判決：
    1.原告之訴駁回。
    2.訴訟費用由原告負擔。
三、兩造之爭點：
  (一)原告主張之理由：
    原告提出下列理由足可證明郵局根本未送達文件:
    1.東園郵局應作送達通知書2 份，l 份黏貼於原告商號門首
      ，另一份置於受送達處所信箱或其他適當位置，原告住所
      設於4 樓，一樓處為無大門之開放空間，人員可自由進出
      並設有一專用信箱，信箱貼有代收人（即為隔壁之鄰居）
      ，詳照片附件，而本案郵務人員並未走樓梯上4 樓門首貼
      上通知單，一樓郵箱處亦未貼有通知單，詢問代收鄰居，
      亦未收到通知書，故本件根本未送達，僅存放於東園郵局
      ，送達證書記載顯然不實。本案照片中之信箱代收處所為
      隔壁鄰居─西園路2 段251 -2號，而郵務人員是否有送達
      或送達方式如何，都相當清楚，如有調查需要，原告願提
      供街坊鄰居足夠證人來證明郵務人員未合法送達通知書。
      本案被告未經查證，僅以片面之郵務送達書即判定( 合法
      送達) ，剝奪原告人民之自由進出權利─限制出境。本案
      所謂補稅亦應經過復查程序，再為訴願程序，方能判定是
      否應補稅，原告完全喪失此基本之權利，如本件有送達，
      原告有可能放棄自己之權利嗎? 根本不符合事實根據。
    2.望鈞院能查出實際情事，並撤銷此案之限制出境事件。
  (二)被告主張之理由：
    1.按關稅法第48條第5 項前段規定「納稅義務人或受處分人
      欠繳應繳關稅或罰鍰達一定金額者，得由司法機關或財政
      部函請內政部入出境管理機關限制其出境。」加值型及非
      加值型營業稅法第41條規定「貨物進口時，應徵之營業稅
      ，由海關代徵之；其徵收及行政救濟程序，準用關稅法及
      海關緝私條例之規定辦理。」及限制欠稅人或欠稅營利事
      業負責人出境實施辦法第2條第1項規定「在中華民國境內
      居住之個人或在中華民國境內之營利事業，其已確定之應
      納稅捐或關稅逾法定繳納期限尚未繳納，其欠繳稅款及已
      確定之罰鍰單計或合計，個人在50萬元以上，營利事業在
      100 萬元以上者，由稅捐稽徵機關或海關報請財政部函請
      內政部入出境管理局限制該欠稅人或欠稅營利事業負責人
      出境。」查原告為「力新國際貿易行」之負責人，該行欠
      繳已確定之稅款已達119 萬204 元，該局乃依前揭規定，
      報請核轉限制原告出境，於法洵無不合。
    2.次按「書面之行政處分自送達相對人…起；…對其發生效
      力。」「送達，於應受送達人之住居所、事務所或營業所
      為之。」「於應送達處所不獲會晤應受送達人時，得將文
      書付與有辨別事理能力之同居人、受雇人或應送達處所之
      接收郵件人員。」「送達，不能依前2 條規定為之者，得
      將文書寄存送達地之地方自治或警察機關，並作送達通知
      書兩份，1 份黏貼於應受送達人住居所、事務所、營業所
      或其就業處所門首，另1 份交由鄰居轉交或置於該送達處
      所信箱或其他適當位置，以為送達。前項情形，由郵政機
      關為送達者，得將文書寄存於送達地之郵政機關。」分別
      為行政程序法第110條第1項、72條第1 項、第73條及第74
      條第1項、第2項所明定。又「送達人按照定式作成之送達
      證書為公證書，非有確切反證，應受送達人不得否認其曾
      受送達」有最高法院22年上字第918 號判例可資參照。經
      查系爭補稅函件送達時，無法按「一般送達」或「補充送
      達」方式送達於該行，嗣經送達郵務機關依行政程序法第
      74條所定程序，寄存於東園郵局，有系爭補稅函件送達證
      書附卷可稽，原告泛稱「查上述裁處及駁回理由無非以－
      基隆關稅局郵務送達證書影本可稽，已生送達之效力，此
      乃片面作成文書作業，裁定機關未經求證，即認定合法，
      根本毫無事實根據，…」云云，揆諸前揭規定及判例，委
      無足採。
    3.綜上論結，原處分認事用法，洵無不合。原告起訴狀所提
      理由，均無可採，敬請判決如被告聲明。
    理  由
一、本件原告起訴後，被告之代表人已由何志欽變更為乙○○，
    茲由新任代表人具狀聲明承受訴訟，核無不合，應予准許。
二、原告起訴主張：本案郵務人員並未走樓梯上4 樓原告商號門
    首貼上通知單，一樓郵箱處亦未貼有通知單，詢問代收鄰居
    ，亦未收到通知書，故本件根本未送達，僅存放於東園郵局
    ，送達證書記載顯然不實。被告未經查證，僅以片面之郵務
    送達書即判定( 合法送達) ，剝奪原告人民之自由進出權利
    。本案所謂補稅亦應經過復查程序，再為訴願程序，方能判
    定是否應補稅，原告完全喪失此基本之權利，如本件有送達
    ，原告有可能放棄自己之權利嗎? 為此提起本件行政訴訟，
    求為判決如聲明所示云云。
三、被告則以：系爭補稅函件送達時，無法按「一般送達」或「
    補充送達」方式送達於原告，嗣經送達郵務機關依行政程序
    法第74條所定程序，寄存於東園郵局。原告為「力新國際貿
    易行」之負責人，該行欠繳已確定之稅款已達119 萬204 元
    ，基隆關稅局乃依關稅法第48條第5 項前段、加值型及非加
    值型營業稅法第41條及限制欠稅人或欠稅營利事業負責人出
    境實施辦法第2 條第1 項等規定，報請核轉被告限制原告出
    境，於法洵無不合。是故本件原告之訴為無理由，求為判決
    駁回原告之訴等語，資為抗辯。
四、按關稅法第48條第5 項前段規定「納稅義務人或受處分人欠
    繳應繳關稅或罰鍰達一定金額者，得由司法機關或財政部函
    請內政部入出境管理機關限制其出境」加值型及非加值型營
    業稅法第41條規定「貨物進口時，應徵之營業稅，由海關代
    徵之；其徵收及行政救濟程序，準用關稅法及海關緝私條例
    之規定辦理。」次按限制出境實施辦法第2 條第1 項規定「
    在中華民國境內居住之個人或在中華民國境內之營利事業，
    其已確定之應納稅捐或關稅逾法定繳納期限尚未繳納，其欠
    繳稅款及已確定之罰鍰單計或合計，個人在50萬元以上，營
    利事業在1 百萬元以上者，由稅捐稽徵機關或海關報請財政
    部函請內政部入出境管理局限制該欠稅人或欠稅營利事業負
    責人出境。」
五、歸納兩造上述之主張，本件爭執之重點在於: 被告以原告欠
    繳稅款1,190,204 元，已達限制欠稅營利事業負責人出境之
    標準，依限制欠稅人或欠稅營利事業負責人出境實施辦法第
    2 條第1 項等規定，限制原告出境，是否適法?經查:
(一)、原告為獨資設立之力新國際貿易行負責人，該商號於95年8
    月15日至同年12月20日間向基隆關稅局報運進口貨物16批，
    該局實施事後稽核結果，合計應補徵進口稅及營業稅計1,19
    0,204 元，有限制出境人員資料明細表及海關進口貨物各項
    稅款繳納證附卷可稽( 見原處分卷證物2 及證物3 、訴願卷
    第9 頁) ，因原告未於期限內繳納或申請復查而告確定，其
    欠繳稅款已達限制欠稅營利事業負責人出境之標準，基隆關
    稅局報由被告以96年6 月26日台財海字第0961013822號函請
    移民署限制原告出境，揆諸首揭規定，並無不合。
(二)、原告雖主張系爭進口稅及營業稅之海關進口貨物各項稅款繳
    納證之送達不合法云云，惟查:
  1.按「送達，不能依前二條規定為之者，得將文書寄存送達地
    之地方自治或警察機關，並作送達通知書兩份，一份黏貼於
    應受送達人住居所、事務所、營業所或其就業處所門首，另
    一份交由鄰居轉交或置於該送達處所信箱或其他適當位置，
    以為送達。前項情形，由郵政機關為送達者，得將文書寄存
    於送達地之郵政機關。寄存機關自收受寄存文書之日起，應
    保存3 個月。」為行政程序法第74條所明定。是依該法條規
    定所為之送達，無論應受送達人實際上於何時受領文書，均
    以寄存之日期，視為收受送達之日期而發生送達之效力。查
    系爭基隆關稅局96年5 月11日基普進補徵字第0960010542號
    至第0000000000號等函，因郵政機關不能依行政程序法第72
    條及第73條規定送達，乃於96年5 月17日將上開補稅函寄存
    於送達地之東園郵局，並作送達通知書2 份，1 份黏貼於原
    告住所門首，另1 份置於受送達處所信箱或其他適當位置，
    有基隆關稅局郵務送達證書影本附卷可稽( 見原處分卷證物
    5) ， 揆諸上開說明，本件送達業已發生合法送達之效力，
    縱系爭補稅函現仍寄存於東園郵局，原告未前往受領，亦不
    影響已發生合法送達之效力。
  2.再按「送達人按照定式作成之送達證書為公證書，非有確切
    反證，應受送達人不得否認其曾受送達」最高法院22年上字
    第918 號判例意旨參照，準此，原告主張系爭進口稅及營業
    稅之海關進口貨物各項稅款繳納證之送達不合法，應由原告
    提出確切反證證明，否則原告不得否認其曾受送達。本件原
    告主張郵務人員未走樓梯上4 樓原告商號門首貼上通知單，
    一樓郵箱處亦未貼有通知單，詢問代收鄰居，亦未收到通知
    書，故本件根本未送達云云，惟未提出確切反證證明，已難
    遽信。參以，本件原告提起行政訴訟，未依行政訴訟法第24
    條第1 款規定，以原處分機關為被告，亦未依同法第57條第
    1 款、第2 款規定，於起訴狀記載被告及其代表人之姓名等
    ，經本院於96年11月16日裁定命其於該裁定送達之日起7 日
    內補正之，該裁定已於96年11月28日寄存送達，有送達證書
    乙件附卷可稽( 見本院卷第19頁) ，原告即於96年11月30日
    補正起訴狀( 見本院卷第20-23 頁) 。另本院97年5 月23日
    之準備程序期日通知書，亦由原告本人親自蓋章收受，有送
    達證書乙件附卷可稽( 見本院卷第35頁) ，並於97年5 月23
    日到庭陳述意見等情，均核與原告主張其信箱貼有代收人（
    即為隔壁之鄰居），詳照片附件，郵件係由鄰居代收乙節不
    相符合，亦非可採。
  3.本件送達人為郵政機關，依行政程序法第74條第2 項規定，
    得將文書寄存於送達地之郵政機關東園郵局，無須寄存於送
    達地之自治或警察機關。又本件並無應受送達處所不明之情
    形，不符合公示送達之要件，自無行公示送達程序之必要。
    郵局領取編號為郵局於領取通知單上之編號，非基隆關稅局
    所得知悉，尚難以該局承辦人拒絕給予郵局領取編號執即認
    送達不合法。故原告此部分之主張，均非可採。
六、再按行政訴訟法第4 條第1 項規定：「人民因中央或地方機
    關對其依人民因中央或地方機關之違法行政處分，認為損害
    其權利或法律上之利益，經依訴願法提起訴願而不服其決定
    ，……得向高等行政法院提起撤銷訴訟。」第107 條第1 項
    第10款規定：「原告之訴，有左列各款情形之一者，行政法
    院應以裁定駁回之。……十、起訴不合程式或不備其他要件
    者。」再依訴願法第56條第1 項第1 款規定，訴願應具訴願
    書，載明訴願人之出生年月日，此為訴願必備之法定程式，
    訴願事件有訴願書不合法定程式不能補正或經通知補正逾期
    不補正者，應為不受理之決定，訴願法第77條第1 款亦定有
    明文。職是，如原告於起訴前先行所提起之訴願，未載明訴
    願人之出生年月日，不合於訴願法定程式，且經訴願機關通
    知補正逾期不補正，而為不受理之決定者，原告復提起撤銷
    訴訟即不備須經合法訴願程序之要件，行政法院自得依首揭
    之規定，以裁定駁回原告之訴。查原告所提訴願書未依訴願
    法第56條第1 項第1 款規定，載明訴願人之出生年月日，經
    訴願機關行政院以96年7 月30日院臺訴字第0960035564號函
    請原告於文到次日起20日內補正，該函已於96年8 月3 日送
    達原告，有行政院訴願文書郵務送達證書等附卷可稽( 見訴
    願卷第14-16 頁) ，惟原告逾期迄未補正，其訴願書不合法
    定程式，訴願機關以原告訴願不合程式，併予指駁，自無不
    合，附此敘明。
七、綜上所述，原告主張各節，均非可採。原處分認事用法，核
    無違誤，訴願決定遞予維持，亦無不合。原告仍執前詞，訴
    請撤銷，為無理由，應予駁回。
八、本件事證已臻明確，原告請求傳訊證人證明系爭補稅函仍在
    郵局及鄰居，核無必要，兩造其餘攻擊防禦方法均與本件判
    決結果不生影響，故不逐一論述，併此敘明。
據上論結，本件原告之訴為無理由，爰依行政訴訟法第98條第1
項前段，判決如主文。
中    華    民    國    97    年    6     月     12    日
                      臺北高等行政法院第一庭
                                審判長法  官  王立杰
                                      法  官  劉錫賢
                                      法  官  林惠瑜
上為正本係照原本作成。
如不服本判決，應於送達後20日內，向本院提出上訴狀並表明上
訴理由，如於本判決宣示後送達前提起上訴者，應於判決送達後
20日內補提上訴理由書（須按他造人數附繕本）。
中    華    民    國    97    年    6     月     12    日
                                      書記官  劉道文


司法院資訊處製作；財團法人民間司法改革基金會備份。
